【裁判字號】    98,訴,305
【裁判日期】    980630
【裁判案由】    返還已繳款等
【裁判全文】
臺灣臺北地方法院民事判決               98年度訴字第305號
原      告  甲○○
訴訟代理人  丙○○
被      告  第一商業銀行股份有限公司
法定代理人  乙○○
訴訟代理人  丁○○
            戊○○
上列當事人間返還已繳款等事件，本院於民國年6月18日言詞辯
論終結，判決如下：
    主  文
被告應返還原告新台幣貳萬貳仟元。
確認被告對原告新台幣肆萬肆仟元之債權不存在。
訴訟費用由被告負擔。
    事 實 及 理 由
甲、程序方面：
    按訴狀送達後，原告不得將原訴變更或追加他訴，但請求之
    基礎事實同一者，不在此限，民事訴訟法第255條第1項第2
    款定有明文。查本件原告起訴時，其訴之聲明原為：被告應
    退還原告已繳分期款項新台幣（下同）2萬2仟元，及自起訴
    狀繕本送達翌日（即民國97年8月19日）起停止催繳餘款4萬
    4仟元暨其利息（見北簡卷第3頁），嗣於訴訟進行中，將訴
    之聲明變更為：(一)被告應返還原告2萬2仟元；(二)確認被告對
    原告4萬4仟元之債權不存在（見98年6月18日言詞辯論筆錄
    ，本院卷第69頁），核上開原告所為訴之變更，顯係基於同
    一之「信用卡帳款」基礎事實而主張，該訴之主要爭點有其
    共同性，各請求利益之主張在社會生活上可認為同一或關聯
    ，而就原請求之訴訟及證據資料，於審理繼續進行在相當程
    度範圍內具有同一性或一體性，得期待於在同一程序得加以
    解決，避免重複審理，與首揭民事訴訟法第255條第1項第2
    款之規定並無不合，應予准許。
乙、實體方面：
壹、原告起訴主張：
    原告於民國96年10月11日持被告所核發之亞力山大生活卡VI
    SA金卡（卡號為00000000****3201），購買被告與訴外人亞
    力山大健康休閒俱樂部（下稱亞力山大）促銷之活動，總價
    6萬6仟元，分6期清償，商品服務期間自97年7月1日起至100
    年6月30日止，詎亞力山大於96年12月10日因經營不善而歇
    業，原告所繳之款項亦列入爭議帳款。嗣於97年7月6日被告
    來函催繳餘款4萬4仟元，並註明原因為「入會繳款別註明現
    金」，原告雖去函說明並檢附相關證據，惟未獲被告置理，
    且被告仍催告原告應立即繳款，為此爰依信用卡使用契約之
    法律關係提起本件訴訟等語。並聲明：(一)被告應返還原告2
    萬2仟元；(二)確認被告對原告4萬4仟元之債權不存在。
貳、被告抗辯：
    兩造於93年12月8日成立信用卡契約，由被告核發信用卡（
    卡號：00000000****3201號）予原告使用，而兩造因此契約
    所生之權利義務關係，除信用卡約定條款（下稱系爭條款）
    有法定違法事由外，兩造均應受系爭條款之拘束。本件亞力
    山大歇業致原告無法取得服務，雖符合系爭條款第12條第2
    項約定之情形，然原告要求被告就該筆交易以系爭條款第14
    條帳款疑義處理程序辦理時，僅提出載明以現金方式支付帳
    款之亞力山大運動入會申請書（下稱系爭申請書），及所載
    信用卡卡號非屬被告所有之統一發票影本，惟亞力山大集團
    商品眾多，諸如會籍、美容課程、美容商品、健身器材、健
    康食品、餐飲費用、私人教練課程……等，僅憑信用卡帳單
    無法得知交易實際內容為何，故須持卡人提出收單機構所要
    求之扣款證明文件，包括爭議款聲明書、入會申請書或契約
    書正本、剩餘價值證明文件正本、會員卡、發票等，並依信
    用卡國際組織之作業規則為之，而原告提出之文件並不符合
    收單機構之作業規定，又無法另行提出其他證明文件，則依
    系爭條款第14條第3項之約定，原告於受被告通知後，應立
    即完全清償該筆信用卡消費款等語資為抗辯，並聲明：駁回
    原告之訴。
參、兩造不爭執之事項：
一、原告於93年12月8日申請亞力山大生活卡VISA金卡，被告並
    核發卡號為00000000****3201之信用卡予原告使用，原告於
    96年10月11日以被告核發之上開信用卡向亞力山大購買原告
    與訴外人蔡岳郎之「會籍組合」2件，總價6萬6仟元，會籍
    起迄日自97年7月1日起至100年6月30日止，惟系爭申請書所
    載之入會費繳款別係現金，統一發票所載之信用卡卡號係
    00000000****8941，有系爭申請書、亞歷山大股份有限公司
    三重分公司96年10月9日之統一發票在卷可稽（見北簡卷第
    11、13、14頁）。
二、嗣被告寄發帳單日期為96年10月14日、96年11月12日之信用
    卡消費明細予原告，分別載明「01/06亞力山大健康休閒俱
    樂部1萬1仟元」、「02/06亞力山大健康休閒俱樂部1萬1仟
    元」，原告並於96年10月26日、96年11月28日自行至郵局繳
    清上開帳款，有亞力山大生活卡申請書、第一銀行信用卡消
    費明細、郵政劃撥儲金存款收據在卷可稽（見本院卷第25、
    39、40頁）。
三、因亞力山大於96年12月10日經營不善而歇業，原告於96年12
    月11日寄發存證信函予被告，申請被告就亞力山大之刷卡消
    費以帳款疑義處理程序辦理，被告於96年12月14日收到存證
    信函後，將之建立爭議款案件，並於97年5月14日寄發補件
    通知予原告，原告補提之系爭申請書於97年6月25日達到被
    告後，被告於97年7月5日對原告寄發結案通知並催繳餘款，
    註明原因為「入會繳款別註明現金」，原告雖於97年7月9日
    再次以存證信函向被告說明並檢附相關證據，被告仍於97年
    7月12日函催原告應立即繳款，有中華郵政第448號存證信函
    、爭議帳款結案通知書在卷可稽（見北簡卷第4、12頁）。
肆、得心證之理由：
一、本件原告起訴主張其於96年10月11日購買會籍啟日為97年7
    月1日，會籍迄日為100年6月30日之亞力山大會籍組合，因
    亞力山大經營不善而歇業，原告申請被告就亞力山大之刷卡
    消費（卡號：00000000****3201號）以帳款疑義處理程序辦
    理，惟被告仍對原告催繳餘款等事實，已據原告提出系爭申
    請書、亞歷山大股份有限公司三重分公司96年10月9日之統
    一發票、第一銀行信用卡消費明細、郵政劃撥儲金存款收據
    、中華郵政第448號存證信函、爭議帳款結案通知書（均影
    本）等件為證（見北簡卷第4、11至14頁，本院卷第39至40
    頁），且為被告所不爭執，故上開原告主張之事實，自堪信
    為真實。
二、原告又主張系爭申請書所載之入會費繳款別雖記載現金，及
    統一發票所載之信用卡卡號係00000000****8941，僅係亞力
    山大誤植，原告已去函說明並檢附相關證據，依信用卡使用
    契約之法律關係，被告對原告4萬4仟元之債權應不存在，並
    應返還原告已繳交之2萬2仟元等語；被告則以前揭情辭置辯
    ，因此，本件應審究之爭點即為：(一)原告於96年10月間向亞
    力山大購買會籍組合，是否使用被告所核發之信用卡消費？
    (二)本件原告請求被告系爭信用卡消費款以帳款疑義處理程序
    辦理，有無理由？茲審究如下：
(一)、原告於96年10月間向亞力山大購買會籍組合，是否使用被告
    所核發之信用卡消費？
    查，系爭申請書雖記載入會繳款別係「現金」，惟亞力山大
    所銷售予原告、蔡岳郎之商品名稱係「雙人卡三年VIP副卡-
    特案」、「雙人卡三年VIP正卡-特案」，每人商品售價3萬3
    千元，會籍啟日97年7月1日，會籍迄日100年6月30日。且備
    註說明「本家庭卡方案為一正卡一副卡同時入會，副卡限與
    正卡為家庭關係圖之親屬關係，並需檢附相關證件」，可認
    原告、蔡岳郎所購買之亞力山大會籍組合，係分別持有信用
    卡正、副卡，且為家庭關係圖之親屬關係，同時入會時所得
    享有之特案。又查，由被告核發予原告使用，卡號00000000
    ****3201之96年10月份消費明細對帳單，記載略以：「（消
    費日期）961010，（說明）01/06亞力山大健康休閒俱樂部
    ，（台幣入帳金額）11,000」，足見原告於96年10月10日有
    在亞力山大刷卡分六期消費，每期應繳1萬1仟元，總價6萬6
    仟元，與上開亞力山大入會申請書所載之正、副卡會員之雙
    人入會金額6萬6千元相符，亦與亞力山大開立之購買「0000
    000000服務收入-會籍組合」、「0000000000服務收入-會籍
    組合」，總計6萬6仟元之統一發票金額及內容一致，足認原
    告在亞力山大消費，係使用卡號00000000****8941之信用卡
    購買雙人入會會籍，而非購買其他產品之消費一節，應堪證
    明，是原告主張，應堪採信。至亞力山大開立之上開6萬6仟
    元之統一發票，下方雖係註記「信用卡6,6000*H00000000**
    ** 8941」，然該信用卡係由中國信託商業銀行核發予原告
    使用，且查該卡96年10月份之消費明細，並無任何在亞力山
    大刷卡消費之紀錄，有中國信託商業銀行2007年10月份信用
    卡帳單可稽（見本院卷第55頁）；反觀由被告核發予原告使
    用之上開信用卡96年10月份消費明細對帳單有在亞力山大刷
    卡分六期消費，每期應繳1萬1仟元，總價6萬6仟元之記錄，
    足徵系爭統一發票所載之信用卡卡號00000000****8941僅係
    電腦未更正之錯誤，正確應為被告核發予原告之信用卡0000
    0000**** 3201之事實，應可認定。是原告主張其係以被告
    核發之上開信用卡購買亞力山大雙人會籍，消費金額6萬6千
    元，會籍啟日97年7月1日，會籍迄日100年6月30日之事實，
    應堪採信。
(二)、本件原告請求被告系爭信用卡消費款以帳款疑義處理程序辦
    理，有無理由？
    查依系爭信用卡契約條款第12條第2項：「持卡人使用信用
    卡時，如符合各信用卡組織作業規定之下列特殊情形：……
    ，預定服務未獲提供時，……，應先向特約商店或辦理預借
    現金機構尋求解決。如無法解決時，應於繳款截止日前，檢
    具貴行要求之相關證明文件，請求貴行就該筆交易以第十四
    條帳款疑義處理程序辦理，不受前項約定之限制（即不受不
    得拒繳應付帳款約定之限制）」；又系爭條款第14條第1項
    約定：「持卡人於當期繳款截止日前，如對交易明細暨帳款
    通知書所載事項有疑義，得檢具理由及貴行要求之證明文件
    （如簽帳單或退款單收執聯等）通知貴行，或請求貴行向收
    單機構調閱簽帳單或退款單，或請求貴行就該筆交易依各信
    用卡組織之作業規定，向收單機構或特約商店、辦理預借現
    金機構主張扣款，並得就該筆交易對貴行暫停付款。」本件
    原告係使用被告所核發之上開信用卡向亞力山大購買會籍組
    合，已如上述，而亞力山大自96年12月起因經營不善而歇業
    ，為眾所皆知之事實，被告亦不爭執，顯然被告向亞力山大
    所購買自97年7月1日開始之預定服務，亞力山大已無法提供
    。原告隨即於96年12月11日即寄發存證信函予被告，申請被
    告就亞力山大之刷卡消費以帳款疑義處理程序辦理，為兩造
    所不爭執，雖原告提出之入會申請書、統一發票之證明文件
    ，有如前述所載之現金或他行卡號之錯誤，惟此錯誤，既可
    由被告核對入會申請書之條件、內容、金額與刷卡日期、刷
    卡金額、內容後，即可知悉該錯誤，並可確定原告係以被告
    核發之上開信用卡購買亞力山大之雙人入會會籍3年無誤，
    則該錯誤自不應影響原告依系爭契約之約定，請求被告向收
    單機構或特約商店主張扣款之權利，被告亦自認倘合約書係
    載明以信用卡付款，此種情形，如原告並未使用系爭服務，
    已繳之2萬2千元可以退還（本院卷第31頁97年12月8日筆錄
    ），是本件原告既係確定以被告核發之上開信用卡購買亞力
    山大之雙人入會會籍3年，而亞力山大已無法提供預定之服
    務，依系爭契約第14條第1項，原告自可請求被告返還已繳
    之分期款2萬2千元，被告亦不得再向原告請求尚未繳之分期
    款4萬4千元。
三、綜上所述，原告本於信用卡使用契約之法律關係，請求被告
    返還原告2萬2仟元，並確認被告對原告4萬4仟元之債權不存
    在，為有理由，應予准許。
伍、本件事證已臻明確，其餘攻擊防禦方法核與判決基礎不生影
    響，爰不一一審酌論述，併予敘明。
陸、結論：本件原告之訴為有理由，依民事訴訟法第78條，判決
    如主文。
中    華    民    國    98    年    6     月    30    日
                  民事第一庭    法  官  楊晉佳
以上正本係照原本作成。
如對本判決上訴，須於判決送達後20日內向本院提出上訴狀。
中    華    民    國    98    年    6     月    30    日
                                書記官  蘇炫綺


司法院資訊處製作；財團法人民間司法改革基金會備份。
